最高法院刑事判決　　　　　　　　　　　　　　　　九十一年度台上字第九七九號
　　上　訴　人　黃信溢原名黃.
右上訴人因偽造文書案件，不服台灣高等法院中華民國八十八年十一月二十三日第二
審判決（八十八年度上訴字第一五七五號，起訴案號：台灣桃園地方法院檢察署八十
五年度偵字第一一九七○號），提起上訴，本院判決如左：
    主  文
原判決撤銷，發回台灣高等法院。
    理  由
本件原判決認定上訴人甲○○○○○○○，曾因傷害案件，經法院判處有期徒刑六月
確定，於民國八十三年三月十八日易科罰金執行完畢。明知其非富百田建設開發股份
有限公司（下稱富百田公司）之股東，亦未受該公司負責人楊敏盛之授權處理有關公
司之土地買賣事宜。於八十五年間經陳甘及彭富森之介紹認識王炳熔，竟基於意圖為
自己不法之所有及偽造、變造私文書之概括犯意，先於八十五年二月間某日至王炳熔
處持由楊敏盛具名之經上訴人變造填註：「(一)價款為新台幣（下同）壹拾捌億元條件
如下」及「如有未盡事宜可洽黃信溢」之便條向王炳熔稱其為富百田公司股東，該公
司負責人楊敏盛授權其為該公司之代表處理登記於富百田公司及其他股東名下所有坐
落新竹縣新埔市○○○段土地公埔小段及同縣竹北鎮○○○○段等共計五十六筆面積
三十一公頃餘土地之買賣事宜。遂於八十五年二月十五日，以富百田公司代表之個人
名義與王炳熔簽訂將上開土地出售予王炳熔之土地買賣協議書之草約，並於同年三月
十五日以上訴人個人名義與王炳熔訂立買賣契約書。嗣王炳熔與上訴人簽立土地買賣
協議書後，經李期於八十五年三月一日介紹與被害人鄭茂榮認識，王炳熔即向鄭茂榮
佯稱伊已與地主即上訴人簽訂一項卅一甲的土地買賣契約書，因資金不足要鄭茂榮出
資合夥買下前開土地開發，使鄭茂榮不虞有詐，由王炳熔以富百田公司代表之個人名
義於八十五年三月七日與鄭茂榮訂立協議契約書，將上開土地轉售予鄭茂榮圖利，價
金提高為十八億四千八百萬元。鄭茂榮當時並交付王炳熔金額各為五百萬元之支票四
張以為定金。其中一張支票則由王炳熔交予上訴人以換回先前交付予上訴人充作其間
買賣契約定金之本票。然鄭茂榮因遲遲未見王炳熔出示其與上訴人簽訂之契約書，遂
使上開四張支票不獲兌付。上訴人乃將上開支票退還予王炳熔。王炳熔即邀來上訴人
取信於鄭茂榮，鄭茂榮始另交付王炳熔六張金額合計五百萬元之支票換回不獲兌現之
支票，並提出偽造之富百田公司負責人楊敏盛名義之土地買賣貸款同意書，告知已有
融資公司同意貸款卅七億元，鄭茂榮不疑有詐，乃於八十五年五月十六日由上訴人以
富百田公司及其個人名義與鄭茂榮簽訂買賣契約書，復由鄭茂榮簽發面額五百萬元之
即期支票予上訴人復已兌現。嗣後鄭茂榮一再要求提出所有權狀，並要求上訴人帶同
面見楊敏盛，經楊敏盛告知其未曾授權他人處理買賣亦尚未與任何人簽訂買賣契約，
鄭茂榮始知受騙等情。因將第一審關於上訴人部分之判決撤銷，改判仍依牽連犯從一
重論處連續行使偽造、變造私文書，足以生損害於他人累犯罪刑。固非無見。
惟查：(一)、有罪之判決，其所記載之事實與理由，前後均須互相適合，否則即有判決
理由矛盾之違法，自足構成撤銷之原因。原判決於事實欄僅記載上訴人係基於偽造、
變造（私文書）之概括犯意（原判決正本第二頁第六行），並未認定上訴人有基於行
使所偽造及變造私文書之概括犯意，且依該事實欄之記載，先於八十五年二月間某日
，至王炳熔處行使所變造之楊敏盛便條，再於八十五年二月十五日偽造以富百田公司
代表之土地買賣協議書之草約，進而行使偽造之土地買賣貸款同意書（理由欄一說明
此同意書係於八十五年五月十五日為之，見原判決正本第五頁第一行），繼又於八十
五年五月十六日偽造買賣契約書並持以行使，則其行使行為非僅止於二次，且僅記載
向鄭茂榮詐取五百萬元支票，並無所謂先後二次之詐欺取財犯行。然於理由欄二，
謂上訴人先後二次之行使偽造、變造私文書及詐欺取財犯行間，均分別基於概括犯意
為之，均為連續犯應分別論以一罪並加重其刑，核與其事實欄所載不相一致，已有判
決理由矛盾之違法。(二)、有罪之判決書，須將構成犯罪事實之要素，及其所實施之行
為，與其他論罪科刑有關之事項，詳載於事實欄，然後於理由欄內，逐一說明其所憑
之證據與認定之理由，倘事實記載不明，則其適用法律與論罪科刑自失其依據，若事
實欄已有記載，理由欄未說明其所憑之證據，即屬判決理由不備；均屬違背法令。原
判決於事實欄僅記載上訴人於八十五年二月間某日，持由楊敏盛具名並經上訴人變造
填註之便條向王炳熔行使，復祇認定上訴人向鄭茂榮提出偽造之富百田公司負責人楊
敏盛名義之土地買賣貸款同意書持以行使，然上訴人究竟於何時何地如何加以變造上
開便條及偽造上開土地買賣貸款同意書？並未予以明確之審認記載。依卷附由鄭茂榮
提出之該「土地買賣貸款同意書」影本觀之，其上加蓋有出具同意書名義人富百田公
司及董事長楊敏盛之印章及簽名戳（一審卷第四十頁），該同意書倘屬偽造無訛，是
否係先偽造各該印章用以偽造同意書？關乎偽造之印章、印文，應優先適用刑法第二
百十九條義務沒收之特別規定宣告沒收，不得依同法第三十八條第一項第二款之職權
沒收規定諭知沒收，自應予以查明並於判決內詳加記載。然原判決並未依法究明，則
其適用法律是否適當，本院自無憑判斷。又原判決認定上訴人於八十五年五月十六日
以富百田公司及其個人名義與鄭茂榮簽訂偽造之買賣契約書等情，於理由欄內，並未
說明認定此部分犯行所憑之證據。且理由欄一所謂上訴人「初於八十五年二月十五日
以富百田公司代表人名義與王炳熔簽訂土地買賣協議書，王炳熔繼則以同標的之上開
土地於同年三月七日與告訴人鄭茂榮簽訂買賣契約，嗣於八十五年五月十六日改由上
訴人與鄭茂榮直接簽約，及王炳熔為換回充作定金之本票所交付業於同年三月底兌付
之六張告訴人簽發面額合計五百萬元支票，上訴人明知其非富百田公司代表，就買賣
標的之土地亦無任何權利可言，其偽造之犯行至堪認定」之論斷（原判決正本第四頁
第七行至第十二行），所憑之證據為何？原判決並未依法加以記載，均有判決理由不
備之違誤。(三)、刑法第二百十條之偽造私文書罪以無制作權人而捏造他人名義制作該
文書為構成要件，如以自己名義所制作之文書，縱其內容有所不實，除其他法律有規
定而應成立其他罪名外，尚難認成立偽造私文書罪，持以行使，亦無成立行使偽造私
文書罪之可言。又當事人或辯護人聲請調查之證據，倘與待證事實有重要關係，客觀
上有其調查之必要性，為認定事實與適用法律基礎之證據，事實審法院自應依法加以
調查，否則即有依法應於審判期日調查之證據未予調查之違背法令。鄭茂榮提出附卷
之土地買賣協議書影本（偵查卷第一二一頁反面至一二三頁反面）及與鄭茂榮訂立之
買賣契約書影本（偵查卷第六頁、第七頁），立約人皆係以上訴人個人名義，而非以
富百田公司或楊敏盛名義為之，似無偽造之可言。又卷附上揭系爭之土地買賣貸款同
意書、楊敏盛便條、土地買賣協議書、買賣契約書均屬影本，上訴人質疑其真實性，
原審審理中，上訴人原審之選任辯護人具狀聲請原審命鄭茂榮提出原本供查（原審卷
第三十二頁反面、第三十三頁），原審於八十八年六月十七日調查時，亦曾就此訊問
鄭茂榮該原本之下落，鄭茂榮祇答稱：「回去找看看」（原審卷第三十九頁），但既
未曾提出各該原本，原審復未就此詳加調查，遽行判決，尚嫌率斷。以上，或為上訴
意旨所指摘，或為本院得依職權調查之事項，應認原判決有發回更審之原因。
據上論結，應依刑事訴訟法第三百九十七條、第四百零一條，判決如主文。
中      華      民      國    九十一    年      二      月    二十二    日
                              最高法院刑事第一庭
                                  審判長法官  施  文  仁
                                        法官  張  淳  淙
                                        法官  林  永  茂
                                        法官  蕭  仰  歸
                                        法官  張  清  埤
      右正本證明與原本無異
                                              書  記  官
中      華      民      國    九十一    年      二      月    二十七    日
